臺灣高雄地方法院民事判決　九十二年度家訴字第一二○號
　　原　　　告　乙○○○
　　訴訟代理人　邱明政律師
　　被　　　告　甲○○
右當事人間確認遺囑真正等事件，經本院於民國九十三年三月十六日言詞辯論終結，
判決如左：
    主    　文
原告之訴駁回。
訴訟費用由原告負擔。
　　事實及理由
一、按「確認法律關係之訴，非原告有即受確認判決之法律上利益者，不得提起之；
    確認證書真偽或法律關係基礎事實存否之訴，亦同」民事訴訟法第二百四十七條
    第一項定有明文。本件原告提出遺囑人劉伯昭於民國九十年七月十二日所立之遺
    囑書面（以下簡稱系爭遺囑），主張遺囑人劉伯昭將坐落高雄市○○區○○段第
    一六０六、第一六０九地號土地贈與其女兒劉芬玲、劉芬蘭均分，惟被告否認系
    爭遺囑之真正，地政機關對於系爭遺囑是否具備法定要式亦有疑義，拒絕依系爭
    遺囑辦理遺贈之財產登記，是原告提起本件確認之訴，自有即受確認判決之法律
    上利益。又原告於起訴之初係請求確認系爭遺囑為真正（見卷第四頁），嗣於本
    院九十三年三月十六日言詞辯論程序中變更訴之聲明為請求確認系爭遺囑為有效
    （見卷第三七八頁），其請求確認之基礎事實均屬同一，是其所為訴之變更與民
    事訴訟法第二百五十五條第一項但書第二款之規定，並無不合，應得准許，合先
    敘明。
二、原告起訴主張：原告為遺囑人劉伯昭之妻，被告為遺囑人劉伯昭之次子，遺囑人
    劉伯昭於民國九十年八月二十五日死亡，其於九十年七月中旬即委請代書楊智書
    立代筆遺囑，並有見證人陳田錨、曾清楷、陳志傑在場見證，經遺囑人認可後按
    指印、蓋用印章以代簽名，遺囑人於遺囑中記明：「謹立囑申明將我名下鼎金地
    段一六０六、一六０九號二筆土地給女兒芬玲芬蘭均分以了心願」等語，詎被告
    否認上開遺囑之真正，不願就遺囑指定之財產配合辦理登記，也不願配合出具相
    關文件以辦理遺產稅申報，地政機關對於上開非經公證之遺囑亦認有認定上之疑
    義，是有提起本件確認訴訟之必要等語。並聲明：請求確認系爭遺囑為有效。被
    告則以：在接獲法院送達起訴狀繕本及所附證據之前，均不知有系爭遺囑之存在
    ，既未曾見過系爭遺囑，亦未曾見過遺產稅核定書等語置辯（見卷第三六一頁）
    。並聲明：原告之訴駁回。
三、原告前揭主張業經其提出遺囑影本、遺囑草稿影本、繼承系統表、遺產稅繳清證
    明書各一件及存證信函二份、高雄市三民區○○○段覆鼎金小段第一六０六地號
    、第一六０九地號土地登記簿謄本各一件為證（見卷第七二頁、七十頁、第八頁
    、第十八至十九頁、第九頁、第十一頁、第二一至二四頁），本院除依職權調閱
    遺囑人劉伯昭及兩造之戶籍基本資料外，並依職權調閱遺囑人劉伯昭於高雄醫學
    大學附設中和紀念醫院之就醫病歷，分別有法務部戶役政連結作系統查覆個人基
    本資料、高雄醫學大學附設中和紀念醫院九十二年十一月二十八日（九二）高醫
    附秘字第三二００號函覆病歷影本暨病情摘要各一件在卷可稽（見卷第三九四頁
    、第一０六至三五六頁）。至於系爭遺囑作成之經過，則有證人即遺囑見證人陳
    志傑到庭先證稱：「此（遺囑）草稿是我所寫，確實的時間我已經忘記了，‧‧
    ‧此草稿約是九十年七月十二日之前一個月所寫的，我請他先找到三位見證人，
    等他說見證人確定了，我才將他的意思及明確的土地資料寫成遺囑的草稿，並向
    他宣讀草稿的內容，我將草稿留在他家，但見證人有無看到草稿，我則不知道，
    遺囑人是何時找楊智謄寫的，我也不知道。‧‧‧我書寫遺囑草稿時只有乙○○
    ○（即原告）在場，我是直到七月十二日當天早上十點多才過去遺囑人家裡簽名
    ，因為我沒有帶印章，所以我在上面蓋手印‧‧‧，當天我去遺囑人家時，他的
    子女都沒有在場」等語（見卷第六四頁），嗣又改稱：「本來遺囑的草稿是沒有
    押日期的，‧‧‧遺囑人說他要自行找人謄寫，謄寫會在二、三天內完成，所以
    我才會在上面押上謄寫預計完成的日期七月十二日，但我實際完成草稿的時間是
    在七月十二日之前，我在遺囑上見證人欄簽名的時點我已經不記得了，是在其他
    二位見證人簽完名之後，通知我去簽名，我運動後順道前往遺囑人住處去簽名，
    所以沒有帶印章‧‧‧」（見卷第三六八頁）等語，證人即遺囑見證人陳田錨則
    證稱：「我未曾看過（遺囑）草稿」、「遺囑人生病之後我幾乎每個星期都有去
    探視他，他向我表示身體狀況不好，想要立遺囑，‧‧‧遺囑人當時沒有指明要
    給二個女兒哪一塊土地，‧‧‧遺囑是原告拿到我家給我簽的，我簽遺囑見證人
    時沒有注意日期，我也沒有核對遺囑的日期是否與簽立的那一天為同一天，我好
    像是第一個簽立見證人的人，‧‧‧」、「簽立遺囑時遺囑人是否在遺囑上有蓋
    章或蓋手印，我已經記不清楚了」等語（見卷第八一、八三頁），證人即遺囑見
    證人曾清楷則證稱：「我未曾看過此（遺囑）草稿」、「我和遺囑人已經認識三
    十年了，‧‧‧我是疼痛科的專科醫師，因此遺囑人會來找我治病，他平時常常
    說‧‧‧他將來要分給二個女兒遺產。他之前手臂就有神經痛的病症，九十年六
    月當時他手臂是可以動的，但是依我的判斷寫字可能比較困難，但我並不知道遺
    囑人是否確實不能寫字。（提示遺囑）我已經不記得我是何時簽立的，我簽的時
    候與遺囑上所押的日期是否一致，我沒有注意，我簽立見證人時陳田錨先生已經
    簽了，是原告拿到健保局給我簽的‧‧‧」、「簽立遺囑時遺囑人是否在遺囑上
    有蓋章或蓋手印，已經記不清楚了」等語（見卷第八二頁），證人即遺囑人之長
    子劉景煌則證稱：「（提示遺囑草稿）我曾看過此草稿，‧‧‧我母親（即原告
    ）和我帶著這張草稿給代書謄寫，我父親有過目，‧‧‧在他確認草稿內容之後
    ，才拿去給楊智謄寫。‧‧‧由於我名下的印章是授權我母親蓋的，所以我也不
    知道父親（即遺囑人劉伯昭）的手印是在何時蓋的」等語（見卷第八四頁），原
    告亦坦承：「遺囑上我先生（即遺囑人劉伯昭）的指印是在楊智將遺囑謄寫妥當
    ，拿回家以後，我先生讀給我聽，然後就在上面蓋指印，指印是我先生自己蓋的
    ，‧‧‧印章是他自己蓋用的，當時只有我一人在場，至於其他見證人是在隔好
    幾天之後，我才叫我的長子（即證人劉景煌）載我拿去給陳田錨用印，會隔好幾
    天才讓見證人用印是因為我先生身體不適去醫院化療，在給陳田錨用印的同一天
    ，我也拿去給曾清楷簽名，‧‧‧隔天我才通知陳志傑來我家簽名，‧‧‧當時
    只有我一人在場，他是最後一個簽名的人。九十年七月十二日是草稿完成日，不
    是那一天用印的」等語（見卷第三五九頁），綜觀前揭證據資料，並互核原告上
    開陳詞與各該證人證詞可知：
　(一)依高雄醫學大學附設中和紀念醫院函覆之病歷資料顯示，遺囑人劉伯昭於八十九
　　年六月十四日因呼吸短促及咳嗽而於高雄醫學大學附設中和紀念醫院住院，住院
　　期間經檢查發現患有膽管癌合併頸部及骨轉移，並接受化學療法及放射線療法，
　　定期前往該院接受門診治療，九十年四月八日至五月八日遺囑人劉伯昭又因肺炎
　　住院（見卷第一０六頁），遺囑人劉伯昭並曾於九十年七月三日、七月十日、七
　　月十七日、七月二十四日前往該院內科就診，於九十年七月十二日、七月十九日
　　、七月二十六日前往該院疼痛科就診（見卷第一五五、一五六、一五七頁），九
　　十年七月二十九日遺囑人劉伯昭因敗血性休克住院，嗣於九十年八月二十五日死
　　亡（見卷第一０六頁）。
　(二)依上開遺囑見證人之證詞可知，遺囑人劉伯昭向遺囑見證人陳志傑陳述遺囑內容
　　時，其餘二名遺囑見證人陳田錨、曾清楷並未在場，而遺囑人劉伯昭前雖曾向遺
　　囑見證人陳田錨、曾清楷告知欲將土地分給二名女兒，惟斯時遺囑人劉伯昭並未
　　向其表明該土地係坐落於何地段、何地號。而互核系爭遺囑內容與土地登記簿謄
　　本之記載，則知系爭遺囑所載欲分給二名女兒之土地坐落地段、地號「鼎金地段
　　第一六０六、一六０九號」亦與遺囑人劉伯昭所留遺產，坐落於高雄市三民區○
　　○○段覆鼎金小段第一六０六、第一六０九地號土地之地段、地號並不相符（見
　　卷第七二頁、第二一至二四頁）。
　(三)依原告所述及上開遺囑見證人之證詞可知，系爭遺囑草稿完成後，草稿起草人即
　　遺囑見證人陳志傑曾向遺囑人劉伯昭宣讀遺囑草稿之內容，嗣由由遺囑人之配偶
　　即原告偕同遺囑人之長子劉景煌將之交由代書楊智謄寫，系爭遺囑謄寫完畢後遺
　　囑人劉召僅向原告宣讀遺囑內容，並在原告面前蓋用手印，惟遺囑見證人陳田錨
　　、曾清楷、陳志傑斯時並未在場，遺囑人劉伯昭亦未於上開遺囑見證人面前宣讀
　　遺囑、為遺囑之認可、於上開見證人面前記明立遺囑之年、月、日，亦未與上開
　　遺囑見證人同行簽名。
　(四)依原告所述，原告亦不知遺囑人劉伯昭究係於何時在系爭遺囑上蓋用手印，完成
　　認可遺囑之手續。
　(五)原告雖陳稱九十年七月十二日係遺囑草稿完成日，惟遺囑草稿起草人陳志傑則證
　　稱實際草稿完成之日期係在九十年七月十二日之前，當時預計將在九十年七月十
　　二日完成遺囑草稿之謄寫等語（見卷第三六八頁），原告上開陳述顯與證人陳志
　　傑之證詞不符，而不足採。是遺囑上所書立之完成日期九十年七月十二日，既非
　　遺囑草稿完成日，也非遺囑人劉伯昭於謄寫完畢之遺囑正本上蓋用手印之日期，
　　僅係事前推算系爭遺囑即將完成謄寫之日期。
　(六)依高雄醫學大學附設中和紀念醫院病歷所載，九十年七月十二日上午遺囑人劉伯
　　昭係前往該院疼痛科就診（見卷第一五六頁），遺囑見證人陳志傑首次到庭證稱
　　伊於九十年七月十二日上午前往遺囑人劉伯昭家中簽名乙節，顯與前開病歷資料
　　所示不符，且遺囑見證人陳志傑嗣又改稱伊已不記得於遺囑上簽名見證之確實時
　　點等語（見卷第三六八頁），足認遺囑見證人陳志傑證稱伊於九十年七月十二日
　　在遺囑上簽名見證乙節乃不可採。
　(七)依遺囑見證人陳田錨、曾清楷、陳志傑所證，渠等並未同行簽名，渠等於遺囑上
　　簽名時既未再向遺囑人劉伯昭確認遺囑之內容是否與其本意相符，亦未確認遺囑
　　人劉伯昭已否於遺囑上蓋用手印或簽名，以及遺囑已否書立作成之年月日。
　(八)綜上，堪認遺囑人劉伯昭及代筆人楊智未曾於遺囑見證人陳田錨、曾清楷、陳志
　　傑面前宣讀、講解遺囑之內容，上開遺囑見證人亦均未於遺囑人劉伯昭認可遺囑
　　、於遺囑上蓋用手印時親臨到場見證，渠等既無法明確指出遺囑人劉伯昭究係何
　　時在系爭遺囑上蓋用手印，亦無法證明系爭遺囑確實經遺囑人劉伯昭蓋用手印、
　　認可系爭遺囑之內容。
四、按法律行為不依法定方式者，無效；又代筆遺囑，由遺囑人指定三人以上之見證
    人，由遺囑人口述遺囑意旨，使見證人中之一人筆記、宣讀、講解、經遺囑人認
    可後，記明年、月、日及代筆人之姓名，由見證人全體及遺囑人同行簽名，遺囑
    人不能簽名者，應按指印代之。民法第七十三條前段、第一千一百九十四條分別
    定有明文。從而須符合民法第一千一百九十四條所規定之要件，始屬合法有效之
    代筆遺囑。又遺囑制度設立之意旨固在肯定個人對其死後財產之自由處分乃其生
    前處分之延長，而為私法自治事項之體現，惟對遺囑之方式則採法定原則，並採
    嚴格之要式行為，其立法目的乃在確保遺囑之存在及真實性，以節省費用、減少
    爭議，進而維持家庭平和。況代筆遺囑制度設立之初，乃為因應我國公證制度尚
    未普遍實施，教育亦非十分普及，不識字者尚多，故特設此種方式，惟因代筆遺
    囑並未經由公證人作成，不能完全保有遺囑人之自由意思，極易發生流弊，故關
    於此種遺囑之認定，非特別審慎不可，是以本院認為有關代筆遺囑之要件，應從
    嚴審查，亦即代筆遺囑若未經於遺囑人及見證人全體面前宣讀、講解之程序，以
    確認各該見證人均知悉遺囑與遺囑人之真意相符，復未於記明遺囑年、月、日後
    由見證人全體及遺囑人同行簽名，以確認書立遺囑之時點，即與前揭法定要件不
    符，而難謂有效。經查，本件系爭遺囑見證人陳田錨、曾清楷、陳志傑於遺囑上
    簽名時，並未經遺囑人劉伯昭或代筆人楊智向其宣讀、講解遺囑之內容，渠等於
    系爭遺囑簽名時就系爭遺囑所載土地地段、地號是否與遺囑人劉伯昭欲贈與其女
    兒劉芬玲、劉芬蘭之土地地段、地號相符，均未再向遺囑人劉伯昭為確認，以明
    系爭遺囑是否確實已經遺囑人劉伯昭認可，而遺囑見證人陳田錨、曾清楷、陳志
    傑於遺囑人劉伯昭立遺囑時均未到場，均不知遺囑人劉伯昭書立遺囑之確切時點
    ，已如前述，堪認系爭遺囑之作成顯與前揭代筆遺囑作成之法定要件不符，揆諸
    前開說明，系爭遺囑因未依代筆遺囑之法定方式作成，而屬無效。原告主張系爭
    遺囑為合法有效，乃於法無據，應予駁回。
五、據上論結，原告之訴為無理由，依民事訴訟法第七十八條判決如主文。
中　　　華　　　民　　　國　　九十三　　年　　　四　　　月　　十三　　　日
                              臺灣高雄地方法院家事庭
~B審判長法官  朱玲瑤
~B法　　　官  施柏宏
~B法　　　官　賴文姍
右正本證明與原本無異。
如不服本判決，應於送達後廿日內，向本院提出上訴狀。
中　　　華　　　民　　　國　　九十三　　年　　　四　　　月　　十三　　　日
~B法院書記官　黃國忠
